臺灣臺北地方法院民事判決　　　　　　　　　　　　九十三年度訴字第二一八二號
　　原　　　告　乙○○
　　訴訟代理人　陳淑芬律師
　　　　　　　　林正忠律師
　　被　　　告　甲○○
　　訴訟代理人　李宏文律師
右當事人間請求第三人異議之訴事件，本院於中華民國九十三年十一月二十三日言詞
辯論終結，判決如下：
    主  文
原告之訴駁回。
訴訟費用由原告負擔。
    事實及理由
一、原告主張：訴外人章阿滿（九十三年二月九日死亡）之丈夫楊川田於民國九十二
    年七月間向原告母親表示，因為急需資金週轉，願將章阿滿名下所有，即門牌號
    碼台北市○○○路○段二一八巷十二號（土地坐落：台北市○○區○○段二小段
    二０九及二０九之一地號）及台北市○○區○○路一段一二五巷三號建物一至三
    樓所有權全部（稅籍編號：0000000000，坐落台北市○○區○○段三
    小段一八二、一八四之三地號，下稱系爭建物）房屋及坐落土地，分別以新台幣
    （下同）六百二十萬元整及七百六十萬元售予原告，楊川田與章阿滿依約定將買
    賣標的交付予原告占有，並配合辦理過戶手續所應備之文件，除系爭建物因未辦
    保存登記，故無法辦理所有權移轉登記，只將系爭建物房屋稅籍繳納義務人變更
    為原告外，其餘房地皆以原告名義辦理所有權完畢，並交由原告占有、使用，故
    原告自為系爭建物之所有權人。雖被告以章阿滿前因積欠票款為由，以系爭建物
    為強制執行標的，向鈞院聲請強制執行，經鈞院以九十二年度執丁字第二五三０
    五號執行，並訂於九十三年五月十七日下午三時整公開拍賣在案。惟系爭建物既
    已屬原告所有，則被告就章阿滿之債務，聲請查封拍賣屬原告所有之系爭建物，
    顯係錯誤。又如認定被告所查封拍賣者為章阿滿對系爭建物之事實上處分權，但
    章阿滿在強制執行前已將系爭建物之事實上處分權轉讓予原告，被告自得代位原
    始起造人行使權利排除對系爭建物之執行。爰依強制執行法第十五條規定提起第
    三人異議之訴。並聲明：鈞院九十二年度執丁字第二五三０五號被告與章阿滿間
    因清償票款事件，就原告所有之建物建號二二一七，即台北市○○區○○路一段
    一二五巷三號（坐落台北市○○區○○段三小段一八二、一八四之三地號）建物
    一至三樓所有權全部，所為之強制執行程序，應予撤銷。
二、被告則以：原告僅提出其與章阿滿就買賣系爭建物之公契，並未提出真正買賣契
    約，而且原告主張占用使用情況亦與鈞院執行處通知函文附表所登載內容不符。
    再退而言之縱認原告主張買賣及占有等情屬實（被告仍否認其主張），系爭建物
    因屬違章建築物無法辦理所有權移轉登記，故不發生所有權讓與效力，只能約定
    讓與事實上處分權。原告對系爭建物確未取得所有權，縱其業已取得系爭建物之
    事實上處分權，仍無權排除本件強制執行等語，資為抗辯。並聲明：原告之訴駁
    回。
三、查系爭建物原係屬章阿滿所有之未辦理保存登記違章建築，經被告以本院九十二
    年度票字第一九九八七號本票裁定，聲請強制執行，經本院民事執行處以九十二
    年度執字第二五三０號給付本票強制執行事件受理在案，並於九十二年十月八日
    到場揭示查封，並於九十三年五月十七日定標拍賣在案等情，為兩造所不爭執事
    項，並經本院調閱前開執行案卷查核屬實，堪信為真實。
四、按第三人就執行標的物有足以排除強制執行之權利者，得於強制執行程序終結前
    ，向執行法院對債權人提起異議之訴。如債務人亦否認其權利時，並得以債務人
    為被告。強制執行法第十五條定有明文。復按，強制執行法第十五條所謂就執行
    標的物有足以排除強制執行之權利者，係指對於執行標的物有所有權、典權、留
    置權、質權存在情形而言，占有，依民法第九百四十條之規定，不過對於物有事
    實上管領之力，自不包含在內。最高法院四十四年台上字第七二一號判例足資參
    照。茲原告以買賣為由主張擁有系爭建物之所有權及事實上處分權，請求撤銷前
    開強制執行程序；被告則以前開情詞置辯。故本件首應探究：原告是否因買受系
    爭建物而有足以排除強制執行系爭建物之權利。經查：
(一)、原告主張其於九十二年六月間（起訴狀則載稱係在同年七月間）業向章阿滿購買
    系爭建物，並提出不動產買賣契約書、契稅申報書、土地買賣所有權移轉契約書
    、建築改良物買賣所有權移轉契約書及台北市稅捐稽徵處文山分處九十二年十月
    三日九十二年度契稅繳款書為憑（見本院卷第五一頁、第八頁至第十一頁），雖
    被告以系爭建物所坐落土地係在查封之翌日，始辦理移轉登記，且台北市稅捐稽
    徵所文山分處於九十二年十月二十二日出具系爭建物現值證明書仍以章阿滿為納
    稅義務人等由，認原告並未在本件查封之前取系爭建物權利云云置辯。惟原告所
    提前開所提移轉文件，係屬一般移轉不動產所用之公契，其上登記日期雖較原告
    提出私契日期為晚，然該公契上面所蓋台北市稅捐稽徵處文山分處收文日期（九
    十二年九月九日）及契稅繳款書之納稅日期（九十二年十月三日）而觀，既在本
    院民事執行處於九十二年十月八日查封之前，則原告主張在查封前即取得系爭建
    物權利一節，堪予認定。
(二)、本件查封標的之系爭建物，因未辦理第一次所有權保存登記，係屬違章建築之房
    屋，此為兩造所不爭，並經本院民事執行處囑託台北市古亭地政事務所測量人員
    進行測量，並於補辦系爭建物所有權登記後予以辦理查封登記，再辦理系爭房屋
    之鑑價事宜，此有前開執行案卷可參，顯見被告聲請本院民事執行處查封執行標
    的物為系爭房屋之「所有權」，並非事實上之處分權。又不動產物權依法律行為
    而取得者，非經登記不生效力（民法第七百五十八條參照），然系爭建物係屬違
    章建築房屋既不能辦理第一次所有權登記，原告亦不能辦理所有權移轉登記，則
    原告基於買賣契約關係僅取得系爭建物之「事實上處分權」，而未取得其所有權
    ，依上開強制執行法第十五條規定及最高法院判例所示，自無排除強制執行之權
    利。
(三)、末按違章建築之房屋，原非債務人所有，而被執行法院誤予查封者，買受人因不
    能登記，自得代位原有人提起異議之訴，若該房屋為債務人所有，買受人雖買受
    在先，亦無排除強制執行之權利。又房屋之買賣無論房屋為違章建築與否，除其
    前手本身即為債務人外，在未為移轉登記前，凡因第三人就買賣標的物對於承買
    人主張權利，指由執行法院實施查封時，原出賣人既均負有擔保之義務，以排除
    第三人對於承買人之侵害（參照民法第三百四十九條）。則承買人本於民法第二
    百四十二條代位前手行使此項權利，要無不合，最高法院四十八年台上字第二０
    九號、五十二年台上字第六八一號判例可資參照。原告復主張依據前開最高法院
    判例意旨，如其無法依據所有權人地位起訴，亦得代位原始建築人之對系爭建物
    之所有權人地位提起第三人異議之訴云云。惟查，最高法院前開判例意旨雖肯認
    違章建築之買受人得代位原始起造人提起第三人異議之訴，然必須買受人之前手
    本身並非為執行債務人，倘買受人之前手為執行債務人時，自應忍受法院之執行
    而無提起第三人異議之訴之權利，故買受人亦無代位行使權利之可能。本件原告
    主張其自章阿滿處買受取得系爭建物，殊不論其取得系爭建物之原因為何，其與
    原始起造人間並無直接法律關係，故僅能先代位章阿滿復再代位章阿滿之前手直
    至原始起造人後，方得依據所有權人地位排除對於系爭建物之強制執行。但原告
    之前手章阿滿既為本件執行之債務人，原告自不得依代位法律關係主張排除本件
    強執執行。
五、綜上所述，原告既非系爭建物之原始起造人，故無法取得系爭建物之所有權，而
    依據所有權人地位排除本件強制執行。且原告之前手章阿滿為被告之債務人，章
    阿滿既需忍受執行，原告自無代位提起本件訴訟之可能。從而，原告主張其對系
    爭建物有排除強制執行之權利，而提起第三人異議之訴，請求撤銷本院九十二年
    度執丁字第二五三０五號被告與章阿滿間因清償票款事件，就系爭建物所為之強
    制執行程序，即屬無據，應予駁回。
六、又本件事證已臻明確，兩造分別聲請傳訊證人章健銘、洪幼玲，證明章阿滿買賣
    系爭建物成立與否，核無必要，兩造其餘攻擊防禦方法，於本判決結果不生影響
    ，爰不一一論述，併此敘明。
七、訴訟費用負擔之依據：民事訴訟法第七十八條。
中　　　華　　　民　　　國　　九十三　　年　　 十二 　　月　　　七　　　日
                              民事第一庭法官  傅中樂
右正本係照原本作成。
如對本判決上訴，須於判決送達後廿日內向本院提出上訴狀。
中　　　華　　　民　　　國　　九十三　　年　　 十二 　　月　　　七　　　日
                                      書記官  袁以明
